【裁判字號】    89,台抗,481
【裁判日期】    890915
【裁判案由】    聲明異議
【裁判全文】
最高法院民事裁定                                八十九年度台抗字第四八一號
    再 抗告 人  中央信託局
    法定代理人  黃榮顯
    代  理  人  游惠錂
右再抗告人因與相對人甲○○間聲明異議事件，對於中華民國八十九年六月二十九日
台灣高等法院裁定（八十九年度抗字第二一二五號）提起再抗告，本院裁定如左：
    主  文
原裁定廢棄，應由台灣高等法院更為裁定。
    理  由
本件相對人聲明意旨略以：再抗告人即債權人中央信託局就債務人乙○○所有坐落台
北縣新店市○○路一四七巷三八號三樓、同巷二號地下一樓之房、地（下稱系爭房地
）聲請強制執行，惟系爭房地於民國八十二年一月十日，因債務人積欠伊新台幣（下
同）一百六十萬元，而以每月八千元出租與伊，至債務全部償還完畢為止，伊合法承
租、占有該房、地，詎台灣台北地方法院（下稱台北地院）以抗告人未占有房屋為由
，於拍賣公告記載拍賣後「點交」，侵害伊之租賃權，為此聲明異議等語。
原法院以：按對於物有事實上管領之力者，為占有人，民法第九百四十條定有明文；
且占有僅占有人對於物有事實上管領力為已足，不以其物放置於一定處所，或標示為
何人占有為生效條件。查相對人主張，其於系爭房地被查封前之八十二年一月十日承
租，並有事實上管領之力云云，台北地院竟以相對人從未遷入居住，查封後之八十七
年四月間轉租第三人，依強制執行法第九十九條前段、辦理強制執行應行注意事項第
五十七項第十款之規定，駁回相對人異議之聲明，其法律上見解不無可議，因而將台
北地院之裁定廢棄，發回該院詳為調查審究後更為適法之裁定。
惟按稱租賃者，謂當事人約定，一方以物租與他方使用、收益，他方支付租金之契約
。民法第四百二十一條第一項定有明文。查相對人代理人於台北地院陳稱相對人從未
遷入系爭房屋居住，至查封後之八十七年四月間始轉租予第三人；而債務人乙○○亦
稱：「我欠甲○○錢，當時他有要求要設定抵押權給他，但怕銀行借不到錢，故用租
賃的方式以保障雙方之債權」；且依卷附之租賃契約，並無租賃期間，而於加註之第
二十條記載至所欠之一百六十萬元償還完畢止（見台北地院執字影印卷第十八頁、第
二十三頁），則雙方之真意是否有成立租賃關係之意思，原法院自有詳予調查審認之
必要。又抗告法院認抗告為有理由，應廢棄原裁定，自為裁定；必要時，得命原法院
或審判長更為裁定，民事訴訟法第四百九十二條第二項定有明文。查原法院亦為事實
審，相對人之主張是否屬實，原法院並非不得自行調查認定，既無難自為調查裁定情
事，乃竟命台北地院更為處理，依上說明，亦有未合。再抗告意旨，指摘原裁定不當
，聲明廢棄，非無理由。
據上論結，本件再抗告為有理由，依民事訴訟法第四百九十二條第二項，裁定如主文
。
中      華      民      國    八十九    年      九      月     十五     日
                              最高法院民事第一庭
                                  審判長法官  李  錦  豐
                                        法官  楊  鼎  章
                                        法官  吳  麗  女
                                        法官  顏  南  全
                                        法官  陳  碧  玉
      右正本證明與原本無異
                                              書  記  官
中      華      民      國    八十九    年      九      月     三十     日


司法院資訊處製作；財團法人民間司法改革基金會備份。
